臺灣高雄地方法院民事判決　　　　　　　94年度簡上字第69號
上　訴　人　乙○○
訴訟代理人　柯怡如律師
被　上訴人　丙○○
　　　　　　丁○○
上　二　人
訴訟代理人　何春源律師
上當事人間請求拆屋還地事件，上訴人對於民國94年4 月12日本
院旗山簡易庭94年度旗簡字第72號第一審判決提起上訴，本院於
民國94年8 月5 日言詞辯論終結，判決如下：
    主  文
上訴駁回。
第二審訴訟費用由上訴人負擔。
    事  實  及  理  由
一、被上訴人起訴主張：坐落高雄縣美濃鎮○○段563 地號、面
    積190 平方公尺之土地（下稱系爭土地）為伊等所共有，應
    有部分各為1/2 ，上訴人乙○○無合法使用之權源，竟擅自
    占用系爭土地如附圖所示Ａ部分搭建二層樓房屋（下稱系爭
    房屋）使用，顯無法律上之原因，而受有相當於租金之利益
    ，爰基於民法第767 、179 條之規定提起本訴，並聲明請求
    上訴人應將坐落系爭土地Ａ部分之地上物拆除後將土地返還
    伊等，並應給付伊等新台幣（下同）19,140元及自民國93年
    11月3 日起至清償日止按月給付319 元之損害金（原審判令
    上訴人應拆屋還地，並應給付被上訴人2,323 元及自93年11
    月3 日起至清償日止按月給付39元，而駁回被上訴人其餘請
    求，被上訴人就其敗訴部分未據上訴，而告確定）。並答辯
    聲明：上訴駁回。
二、上訴人則以：系爭房屋係伊曾祖父蕭老二於日據時代所興建
    ，並分戶予伊祖父蕭漢清居住，嗣後伊祖孫三代均居住於此
    ，足見伊之前手蕭漢清與被上訴人之前手蕭逢德（即被上訴
    人之父）就系爭土地Ａ部分定有分戶契約，伊自有合法使用
    之權源；又蕭老二興建系爭房屋時，系爭土地所有權人蕭曾
    阿炳（即蕭逢德之養母）明知有越界情事而不即提出異議，
    依民法第796 條之規定，不得請求移去或變更系爭房屋，而
    上訴人為其再轉之後手，自無從享有大於前手之權利；再伊
    如拆除系爭房屋占用系爭土地之部分，將使一樓浴室、廚房
    、客廳及二樓之浴室、排水系統、電路系統均遭毀損，且伊
    僅占用系爭土地22平方公尺，被上訴人尚有168 平方公尺可
    資利用，是被上訴人請求伊拆屋還地顯有權利濫用之情事等
    語，資為抗辯。並上訴聲明：(一)原判決不利上訴人部分廢棄
    。(二)上廢棄部分，被上訴人在第一審之訴駁回。
三、被上訴人主張系爭土地為其等所共有，應有部分各為1/2 ，
    上訴人所有之系爭房屋占用系爭土地Ａ部分等情，業據其提
    出土地登記謄本一份為證，並為上訴人所不爭執，復經原審
    法院會同地政人員至現場勘驗測量屬實，有勘驗筆錄及複丈
    成果圖各一份在卷可稽，則被上訴人此部分之主張堪信為真
    實。
四、本件依兩造上開陳述，爭執之重點應為：(一)上訴人得否以分
    戶契約為占用系爭土地之權源？(二)上訴人得否依民法第796
    條主張合法占用？(三)被上訴人請求拆屋還地是否有權利濫用
    之情形？經查：
  (一)上訴人主張其前手蕭漢清與被上訴人前手蕭逢德間定有分戶
    契約，故有占用系爭土地Ａ部分之合法權源等語，並提出日
    據時代戶籍謄本一份為證（原審卷第26-35 頁）。惟該戶籍
    謄本僅記載兩造長輩之年籍資料及何時分戶、轉居等註記，
    並無任何關於分割家產或使用系爭土地協議之內容，是該戶
    籍謄本即無法證明上訴人前開主張為真。又證人鄭甲○○於
    本院審理時證稱：當初蕭老二分財產時我年紀尚幼，所以不
    清楚，我曾聽我母親說蕭老二將乙○○現在住的地方分給蕭
    漢清等語（見本院卷第42頁），亦僅能證明蕭老二將系爭房
    屋分予蕭漢清居住一節，並無法證明蕭漢清與蕭逢德間有分
    戶契約之存在，是上訴人前開主張，實非無疑。再系爭土地
    於48年10月6 日登記至蕭逢德名下前，所有權人乃係蕭曾阿
    炳，而非蕭老二，有上訴人提出之土地登記簿在卷可稽，足
    見蕭老二並無處分系爭土地之權利，是縱蕭老二將系爭房屋
    分予蕭漢清居住時，蕭漢清與蕭逢德間確有成立分戶契約，
    亦應僅係約定系爭房屋由蕭漢清居住，而與系爭土地無涉，
    是上訴人此部分主張，並不可採。
  (二)上訴人得否依民法第796 條主張合法占用？
    上訴人主張蕭老二興建系爭房屋時，系爭土地所有權人蕭曾
    阿炳明知有越界建築之情事而不即提出異議，依民法第796
    條之規定，被上訴人自不得請求其拆屋還地等語；惟上訴人
    就前揭事實並未提出任何證據以實其說，則其此部分主張自
    屬無據。
  (三)被上訴人請求拆屋還地是否有權利濫用之情形？
    按權利之行使，不得以損害他人為主要目的，固為民法第14
    8 條所明定；惟本件上訴人無權占用系爭土地之面積達22平
    方公尺，且位於系爭土地之中心地帶，有複丈成果圖可按，
    顯已妨礙被上訴人日後對系爭土地之利用、開發，且上訴人
    於92年間重新整修系爭房屋時，被上訴人即曾寄發信函促請
    上訴人停工及拆除越界部分，上訴人收受該信函後仍繼續整
    建系爭房屋，亦為上訴人所不爭執（見本院卷第71頁），則
    被上訴人請求上訴人拆除系爭房屋越界部分並返還土地，應
    屬所有權之合法行使，自無權利濫用可言。
  (四)綜前，系爭土地Ａ部分既為上訴人無權占用，則被上訴人本
    於所有權人之地位，請求上訴人將系爭土地Ａ部分之地上物
    拆除後予以返還，即屬有據，應予准許。
五、按無法律上之原因而受有利益，致他人受有損害者，應返還
    其利益，民法第179 條定有明文；又無權占用他人土地者，
    通常可享有相當於租金之不當得利，土地所有權人得請求占
    用人返還，最高法院61年台上字第1695號判例意旨可供參酌
    。再城市地方房屋之租金，以不超過土地及建物申報總價年
    息10% 為限，租用基地建築房屋亦準用之，土地法第97條第
    1 項及第105 條定有明文。又基地租金之數額，除以基地申
    報地價為基礎外，尚須斟酌基地之位置，工商業繁榮之程度
    ，承租人利用基地之經濟價值及所受利益等項，並與鄰地租
    金相比較，以為決定，並非必達申報總地價年息10% 最高額
    ，最高法院68年台上字第3071號判例意旨亦可參酌。本院審
    酌系爭土地為建地，面臨道路，交通便利等情，認依系爭土
    地93年1 月之申報地價年息6%計算租金利益，總計2323元（
    計算式為352 ×22×6%×5 ＝2323），及自93年11月3 日起
    至交還土地之日止，按月給付損害金39元之範圍內，乃為適
    當，應予准許，逾此部分，應予駁回。
六、綜上所述，上訴人無權占用系爭土地Ａ部分，而受有相當租
    金之利益，被上訴人依民法第767 、179 條之規定，請求上
    訴人拆屋還地及給付損害金，洵屬有據。原審判決上訴人應
    將坐落系爭土地Ａ部分（面積22平方公尺）之地上物拆除後
    返還土地與被上訴人，並應給付被上訴人2,323 元及自93年
    11月3 日至交還土地之日止按月給付39元，並依職權宣告假
    執行，其認事用法均無違誤，應予以維持，上訴意旨就此部
    分指摘原判決不當，求予廢棄改判，為無理由，應予駁回。
七、據上論結，本件上訴為無理由，合依民事訴訟法第436 條之
    1 第3 項、第449 條第1 項、第78條，判決如主文。
中　　華　　民　　國　　94　　年　　8 　　月　　19　　日
                  民事第一庭審判長    法　官　甯  馨
                                      法　官　林韋岑
                                      法　官　盧怡秀
正本係照原本作成。
本判決不得上訴。
中　　華　　民　　國　　94　　年　　8 　　月　　22　　日
                                      書記官　王敏東
